【裁判字號】    95,重訴,67
【裁判日期】    951207
【裁判案由】    土地移轉登記
【裁判全文】
臺灣嘉義地方法院民事判決              95年度重訴字第67號
原      告  庚○○○○○
法定代理人  己○○
訴訟代理人  劉榮村律師
            黃文力律師
被      告  辛○○○○○
法定代理人  丁○○
訴訟代理人  林芳榮律師
上列當事人間土地移轉登記事件，於中華民國95年11月23日言詞
辯論終結，本院判決如下：
    主      文
被告應將坐落嘉義市○段○○段五九地號土地（地目建，面積五
五三平方公尺）之應有部分二分之一，移轉登記予原告。
訴訟費用由被告負擔。
    事實及理由
壹、原告起訴主張：
一、緣嘉義市於民國71年7月1日升格為省轄市，嘉義市市籍商業
    會會員依據當時台灣省政府頒布「新竹、嘉義兩市改制後原
    有縣轄人民團體調整要點」之規定，籌組成立「庚○○○○○」。原屬縣級之「辛○○○○○」所有財產（包括動產、
    不動產及流動資產），由當時被告之理事長戊○○，與原告
    首任理事長張朝樹（現改名丙○○），依據上開調整要點第
    6條之規定達成協議：同意改制前辛○○○○○員所有財產
    、不動產土地（坐落嘉義市○段○○段59地號土地〈即系爭
    土地〉）連同房屋（坐落嘉義市○○路79號）及所有動產，
    由雙方共同各持有二分之一所有權，並向地政機關辦理共有
    產權登記等，並提經兩會會員代表大會通過，於72年10月29
    日訂立協議書，並報經嘉義縣、市政府分別以72年11月4日
   （ 72）府社行字第81143號函、72年11月7日嘉市府社行字第
    48285號函准予備查在案。
二、當時兩造曾擬依照協議結論將應歸原告之持分二分之一向地
    政機關申請辦理持分移轉登記，惟因當時相關稅法規定上述
    土地移轉登記必須繳納龐大土地增值稅（約為新台幣1400餘
    萬元），祇得約定暫緩辦理產權移轉，由兩造共同使用管理
    及支應稅賦費用等，迨75年1月11日始先將地上房屋部分所
    有權辦理二分之一持分登記完畢。土地部分因財政部一直堅
    持課征增值稅之立場，雙方仍同意暫緩辦理。期間有關商業
    會辦公大樓之水電費及各項稅金，兩造均各負擔二分之一，
    每月房屋土地出租租金，亦由兩造分收二分之一。原告就土
    地移轉一節，一再向稅捐機關交涉可否免徵土地增值稅，迨
    93年10月由民意代表一再陳情，始獲財政部同意原告所有持
    分二分之一辦理移轉登記時，免徵土地增值稅。原告據此迭
    次函請被告協同將系爭土地持分二分之一辦理移轉登記與原
    告，被告卻一再拒絕辦理移轉登記，原告不得已，只得提起
    本件訴訟，爰依契約之法律關係，請求被告移轉登記。
三、本件被告雖為時效抗辯，然查，由上說明，兩造關於系爭土
    地之移轉登記，附有於財政部同意免徵土地增值稅後再辦理
    移轉登記之停止條件甚明，嗣系爭土地之增值稅經原告一再
    透過民意代表向相關單位爭取，始於93年10月間方經財政部
    同意免予課徵，則上述停止條件於93年10月間方成就，原告
    之移轉登記請求權於93年10月間方可行使，原告於95年6月
    30日起訴請求移轉登記，並未罹於時效，亦至明確。況且被
    告於82年之工作簡報（按當時理事長為丁○○，亦為現任之
    理事長）其上載有「（八）本縣與市共有座落嘉義市○○路
    79 號之會館一、二、三樓原來出租，為計劃出售乃進行收
    回，騰空出售，定底價土地每坪新台幣180萬元正，因地價
    太高無人投標、、、」；對照原告第四屆第二次會員代表大
    會之工作報告，其上載明「四、提案人：本會案由：為本會
    與辛○○○○○共有座落嘉義市○段○○段59地號土地面積
    553平方公尺（167‧282坪）連同地上建物標售價格、、、
    」，而投標須知亦載明嘉義縣市商業會標售共有會館房地投
    標須知，顯見被告於82年間當時亦有承認原告就系爭土地之
    權利。另系爭土地及其上之建物，長久以來出租他人，所收
    之租金均是兩造各分得二分之一，亦可證明被告有承認原告
    就系爭土地有二分之一之權利，否則被告豈願將每月數十萬
    元之租金攤分給原告？本件確因被告之承認行為，而中斷時
    效，依民法第129條、第137條規定，原告之請求權確未罹於
    時效，被告之時效抗辯無理由等語。併聲明：如主文所示。
貳、被告則抗辯：
一、兩造從未有任何協議，原告所提出之2份協議書，兩造及立
    會人均無簽名或蓋章，證物故該2份協議書根本均為無效，
    所引嘉義縣、市政府之函文號，是真是假不得而知，請原告
    提出函文原本證明之。原告所提出證物證物3之工作簡報：
    因係影印本，其中是否有篡改、增、刪不得而知，故被告否
    認其真實性，請原告提出原本證明之。原告所提之理監事聯
    席會議議程、代表大會手冊、工作報告、工作簡報等文件均
    係原告內部之文件，其中涉及有關被告之事項，被告否認之
    ，其效力不及於被告。原告所提出之戊○○75年工作簡報，
    被告否認其內容為真正，原告是否有偽造、變造，被告不得
    而知。又由該工作簡報記載：房屋會館、土地限於契稅、增
    植稅，暫緩辦理產權移轉等語觀之，土地及房屋應未辦理移
    轉才對，但事實上房屋已於74年12月1日，辦理產權移轉，
    由此可見該工作簡報，記載不實在。又縱然認定該工作簡報
    實在，也是75年8月30日戊○○下任以前之事，縱然認定兩
    造有契約，而戊○○任理事長時有承認，時效中斷，迄今也
    已20年，時效也已消滅。
二、原告所提出之丁○○之工作簡報，雖有言及本縣與市共有之
    會館，原來出租，為計劃出售，乃進行收回，謄空出售，定
    底價土地每坪180萬元正，因地價太高無人投標，後經公開
    招租，結果以每月666200元出租。但僅言及「本縣與市共有
    之會館」，並未言及土地為共管，顯見土地為被告所有，並
    非共管，又由文義觀之，被告係因要標售自己土地，所以才
    要收回出租共有之會館，因共有之會館如不收回，被告之土
    地標售根本沒有人會投標，故原告所提證物13，根本不能證
    明系爭土地為共有，僅能證明會館共有，被告並未表明系爭
    土地為兩造所共有。由原告所稱：地上房屋已辦理二分之一
    所有權登記觀之，顯然當年分產時，雙方因認土地歸被告所
    有，而房屋為兩造所共有，所以僅就房屋之分配有協議，而
    為協議登記。況且出租房屋，通常僅就房屋定契約，並未載
    明房屋多少錢？土地多少錢？因兩造共有房屋出租，租金當
    然各為二分之一，但因土地為被告所有，應繳交地價稅，所
    以原告於取得房屋租金二分之一後，均回付被告使用土地二
    分之一之租金（土地租金以地價稅計算），故原告並未實際
    取得租金二分之一，又由原告所提經公證之房屋租賃契約，
    其上並無土地租賃之記載觀之，更可證明兩造僅房屋共有各
    二分之一而已，土地並無共有，如土地也共有二分之一，則
    租賃契約應會記載土地坐落地號及面積才對。
三、原告所提戊○○與乙○○之競選協議書，是私相授受之協議
    書，其效力不及於被告。原告所有之證人現都屬於庚○○○○○之成員，其證詞均為偏頗之詞，被告否認其證詞之真實
    。
四、縱然認兩造立有如原告所提之協議書，惟該協議書，係於72
    年10月29日所簽定，依民法第125條規定：請求權因15年不
    行使而消滅。該協議書迄今已超過15年，被告抗辯該協議書
    之請求權時效已消滅。又系爭土地72年之公告現值，每平方
    公尺為49,095元，系爭土地總面積為553平方公尺，二分之
    一為276.5平方公尺，僅值13,574,767.5元（不到1400萬元
    ），何來「因須1400萬元土地增值稅」？原告以該時如辦理
    移轉登記，土地增值稅龐大，約為1400萬元，所以才約定於
    增值稅問題解決後方登記土地之停止條件，根本不實在。再
    者，民法所定「承認有時效中斷」之效力，但此應以債權人
    有提出請求為要件，「有請求才有承認，無請求何來承認」
    ，系爭土地自40年8月10日買賣登記後，原告從未對被告提
    出任何請求，被告何來承認，原告主張被告承認其請求權，
    亦無理由等語。併聲明：原告之訴駁回。
 參、法院判斷：
一、本件被告否認原告所主張之全部事實，並對原告所提出之樣
    樣證據均爭執、個個證人之證言均否認，故無何不爭執之事
    項。
二、兩造之主要爭執點為下列2項3點：
（一）兩造是否72年10月29日訂立協議，同意系爭土地由雙方共
      同各有二分之一所有權，並向地政機關辦理共有產權登記
      ？
（二）縱有成立該協議，惟該協議所生之系爭土地移轉登記請求
      權，是否已罹於時效消滅？
１、關於系爭土地二分之一應有部分之移轉登記請求權是否附有
    於增值稅問題解決後方為移轉登記之停止條件？
２、被告是否有承認原告對系爭土地二分之一應有部分之移轉登
    記請求權，而中斷時效之進行？
三、經查，原告主張兩造於72年10月29日依據台灣省政府頒布「
    新竹、嘉義兩市改制後原有縣轄人民團體調整要點」之第6
    條規定達成改制前辛○○○○○員所有財產、不動產土地（
    坐落嘉義市○段○○段59地號土地〈即系爭土地〉）連同房
    屋（坐落嘉義市○○路79號）及所有動產，由雙方共同各持
    有二分之一所有權，並向地政機關辦理共有產權登記之協議
    一情，業據原告提出兩造72年10月29日之協議書、戊○○與
    乙○○72年6月21日之協議書、辛○○○○○工作簡報、辛○○○○○第13屆第2次理監事聯席會議議程等件為憑，核
    與證人甲○○結證述：伊從57年10月8日至86年間擔任辛○○○○○總幹事，又於72年2月8日至82年12月間兼任庚○○○○○總幹事，72年10月29日之協議書是出自伊手筆，因為
    嘉義市和新竹市升格為省轄市，當時依省政府所發佈的規定
    ，人民團體的財產要加以區分，當時嘉義縣、市的商業會就
    協商要如何處理財產問題，經過兩邊的理監事會議同意，然
    後再經兩邊的會員大會決議而得出該協議書之內容，並經報
    請縣市政府核備准許，協議書後面的文號就是當初所核備的
    文號（見本院95年10月30日言詞辯論筆錄）等語相符，堪信
    原告此部分主張真實。被告雖抗辯：兩造從未有任何協議，
    原告所提出兩份協議書，兩造及立書人均無簽名或蓋章，故
    該二份協議書根本均為無效，所引嘉義縣、市政府之函文號
    ，是真是假不得而知，原告所提出之工作簡報：因係影印本
    ，其中是否有篡改、增、刪不得而知，被告否認其真實性，
    原告所提之理監事聯席會議議程、代表大會手冊、工作簡報
    、工作報告等文件均係原告內部之文件，其中涉及有關被告
    之事項，被告否認之，其效力不及於被告，原告所提出之戊○○75年工作簡報，被告否認其內容為真正云云。然查，原
    告所提出兩造72年10月29日之協議書上面復記載該協議分別
    經嘉義縣政府72年11月7日（72）府社行字第81143號函及嘉
    義市政府社行字第48285號函准予備查，而經本院函詢嘉義
    縣政府，縣政府雖因該文件之文號已逾保存期限而無從查考
    ，惟該府尚保有與原告所提出之協議書相符之影本，有嘉義
    縣政府95年10月11日府社行字第0950134028號函在卷可稽，
    核與證人即辛○○○○○72年當時之理事長丙○○（即張朝
    樹）結證述：當時伊還擔任嘉義縣商會理事長，兩造有先成
    立協議要將財產各分二分之一，包括土地與現金等，這是經
    過雙方理、監事會議及會員大會通過的，原本是兩邊都主張
    要分十分之六，後來經過縣商會的理、監事協商後決定以二
    分之一對分，因為涉及的財產金額蠻大的，所以雙方都有蓋
    章，當時也有送給縣市政府備查等語（見本院95年10月30日
    言詞辯論筆錄），及證人即被告第14屆、第15屆之理事長乙○○證述：兩造確有成立72年10月29日之協議，並經理監事
    會及會員大會通過，伊當理事長時均有遵守該決議（見本院
    95年11月23日言詞辯論筆錄）等語相符，足見當時兩造應有
    成立系爭協議，並將該協議書送交主管機關備查，被告前開
    抗辯難認可採。又上開證人在嘉義縣、市均為有相當身份之
    人，復經作證具結，若有虛偽陳述，將面臨偽證罪之刑罰，
    信無故為虛偽陳述之理，被告空言抗辯證人之證詞不可採，
    難謂有理由。
三、再查，按消滅時效，自請求權可行使時起算；又附停止條件
    之法律行為，於條件成就時，發生效力，民法第128條、第
    99條分別定有明文，故附有停止條件之請求權，其時效之計
    算自應從其條件成就時起算。本件被告雖抗辯：縱兩造雖於
    72年10月29日有成立系爭協議，然原告就系爭土地之移轉登
    記請求權業經15年未請求而時效消滅云云，惟查，兩造於成
    立系爭協議後，就系爭土地部分因當時稅捐機關認須課徵高
    額之增值稅，兩造無力繳納，故復又協議就系爭土地暫緩移
    轉登記，待增值稅問題解決後再予移轉一情，業據證人甲○○證述：當時先就地上物部分（嘉義市○○路79號會館）嘉
    義市先登記二分之一，因為地上物只繳契稅不繳增值稅，另
    外就土地部分，因為一開始要繳增值稅，當時縣市分家，嘉
    義市只分到100萬，但是經統計增值稅須負擔1,400多萬，一
    半是要700多萬，無力負擔，所以我們就有約定先向稅捐稽
    徵機關爭取免稅，等到稅務問題解決之後再辦理移轉登記（
    見本院95年10月30日言詞辯論筆錄）等語，及證人丙○○證
    述：當時因為縣商會沒有錢，原本的現金也只有200萬元，
    市商會從縣商會分出去，一邊只分100萬元，無力繳納增值
    稅，所以約定等增值稅部分的問題解決後再移轉登記系爭土
    地（見本院95年10月30日言詞辯論筆錄）等語，及證人乙○○證述：當時主要是沒錢繳納增值稅，所以產權一直未移轉
    給庚○○○○○，兩造曾經提起等增值稅之問題解決後再移
    轉之事情等語（見本院95年11月23日言詞辯論筆錄）明確，
    核與原告所提出被告第13屆理事長戊○○之工作簡報記載「
    、、、房屋會館、土地限於契稅、增值稅暫緩辦理產權移轉
    、、、」等語，及原告第2屆理事長羅錦義之工作簡報亦記
    載「、、、房屋會館、土地限於契稅、增值稅暫緩辦理產權
    移轉、、、」等語相符，故兩造間就系爭土地應有部分二分
    之一之移轉登記附有待增值稅問題解決後再予移轉之停止條
    件一情，足堪認定。復查，系爭土地之增值稅經原告一再透
    過民意代表向相關單位爭取，始於93年10月7日間方經財政
    部同意以更名登記之方式辦理而無須課徵增值稅一情，有財
    政部93年10月7日台財稅字第09300500860號函在卷可憑，則
    系爭土地之移轉登記停止條件應於93年10月7日間方成就，
    是原告之移轉登記請求權於93年10月7日方可行使，原告於
    95 年6月30日起訴請求，尚未罹於15年時效，被告為時效抗
    辯，難認為有理由。
四、綜上所述，兩造間既成立系爭協議，且原告依該協議對系爭
    土地二分之一應有部分之移轉登記請求權，尚未罹於時效，
    是原告據該協議提起本訴，請求被告應將坐落嘉義市○段○○段59地號土地（地目建，面積553平方公尺）之應有部分
    二分之一，移轉登記予原告，即無不合，應予准許。
五、兩造其餘攻擊防禦方法及舉證，諸如被告是否有承認原告對
    系爭土地二分之一應有部分之移轉登記請求權等事項，因本
    件事證已臻明確，且與判決基礎不生影響，爰不另一一論述
    。
六、據上論結，原告之訴為有理由，依民事訴訟法第78條判決如
    主文。
中    華    民    國    95    年    12    月    7     日
                  民二庭法  官  黃明展
以上正本係照原本作成
如對本判決上訴須於判決送達後20日內向本院提出上訴狀
中    華    民    國    95    年    12    月    7     日
                        書記官  王佩湘


司法院資訊處製作；財團法人民間司法改革基金會備份。
